【裁判字號】    96,訴,347
【裁判日期】    970523
【裁判案由】    返還土地
【裁判全文】
臺灣宜蘭地方法院民事判決               96年度訴字第347號
原      告  庚○○
            子○○
            癸○○○
            丁○○
            己○○
            戊○○
            壬○○
            丙○○
共      同
訴訟代理人  李秋銘律師
            黃金亮律師
被      告  辛○○
            甲○○
            乙○○
上列當事人間返還土地等事件，本院於民國97年5月2日言詞辯論
終結，判決如下：
    主      文
被告甲○○應將坐落宜蘭縣礁溪鄉○○段一之一地號土地上，如
附圖編號Ｉ所示面積49.08 平方公尺之鋼架造雨棚拆除，並將放
置於前開編號Ｉ範圍內之編號Ａ所示之冰箱及編號Ｂ所示之廚具
遷移後，將占用之土地返還予原告。
被告甲○○應自民國九十七年一月一日起至返還第一項所示土地
之日止，按年給付原告新臺幣伍拾肆萬元。
原告其餘之訴駁回。
訴訟費用由被告甲○○負擔。
本判決主文第一項、第二項於原告以新台幣壹佰柒拾萬參仟伍佰
元為被告甲○○供擔保後，得假執行。但被告甲○○如以新臺幣
伍佰壹拾壹萬零肆佰伍拾伍元為原告預供擔保，得免為假執行。
原告其餘假執行之聲請駁回。
    事實及理由
一、本件被告均未於言詞辯論期日到場，核無民事訴訟法第386
    條各款所列情形，爰依原告之聲請，由其一造辯論而為判決
    。
二、原告主張：坐落宜蘭縣礁溪鄉○○段1之1地號土地（前開土
    地原為宜蘭縣礁溪鄉○○段1地號土地之一部），為原告8人
    所共有，被告辛○○、甲○○、乙○○無正當理由，在如附
    圖編號Ｉ所示面積49.08 平方公尺土地上架設鋼架造雨棚，
    並在如附圖編號Ａ、Ｂ所示之位置擺放冰箱及廚具等地上物
    ，而占用原告共有之前開土地，致影響原告對於土地之使用
    ，並獲有相當於租金之不當得利。為此，依所有權及不當得
    利之法律關係，起訴請求被告3 人應將前開地上物移除，將
    占用之土地返還原告，暨返還所受不當得利等語。並聲明：
    （一）被告辛○○、甲○○、乙○○應將坐落系爭土地上，
    如附圖編號Ｉ面積49.08平方公尺鋼架造雨棚、編號Ａ冰箱
    、編號Ｂ廚具之地上物拆除遷移，將土地返還原告；（二）
    被告應自96年8月6日起至返還土地之日止，每年給付原告54
    萬元；（三）願供擔保，請准宣告假執行。
三、被告均未於言詞辯論期日到場，然據其等前所提出答辯狀略
    為：系爭土地係分割自同段1 地號土地，於96年8月6日判決
    確定，同年11月1日辦畢共有物分割登記，原1地號之共有人
    林祐徵取得土地應有部分，係委由訴外人林鸞出面與原告中
    之丙○○於95年1 月17日簽訂買賣契約，而買受取得所有權
    應有部分4分之1，丙○○並於簽約後將系爭土地點交給林鸞
    （於出售時系爭土地即第二攤位原係由丙○○出租予訴外人
    劉慶宗），復由林鸞點交給林祐徵，然後林祐徵才將系爭土
    地出租給被告甲○○，租期自96年1月1日起至同年12月31日
    止，嗣屆期後被告甲○○繼續使用，林祐徵並未表示反對之
    意思，而應視為不定期限繼續租約。則原告中之丙○○就其
    所點交之土地，自不得再訴請返還，否則即屬違反誠信原則
    ，而不應准許，且其餘原告亦因之而無請求返還土地之權能
    。再者，依土地法第97條、第105條、第99條及第101條之規
    定，只要是城市地方之土地，其租金即不應超過土地申報總
    價年息之10％，否則即屬增加法律所無之限制，而屬無效，
    系爭土地並非市場之攤位，並無整個市場之特殊利益可言，
    且原告所引判例亦已抵觸大法官會議第268號、第274號解釋
    意旨。故被告甲○○與林祐徵所定租約，約定年租金54萬元
    已超過土地法第97條、第105 條之限制，自不容原告再將錯
    就錯依樣畫葫蘆。此外，系爭土地乃為被告甲○○所承租，
    根本與被告張裕濱、乙○○毫無關係等語，資為抗辯。並聲
    明：（一）原告之訴駁回；（二）如受不利判決，願供擔保
    請准宣告假執行。
四、兩造不爭執之事實：
(一)坐落宜蘭縣礁溪鄉○○段1之1地號土地，乃為原告8 人所共
    有，前開土地原為同段1地號土地之一部，該土地原為原告8
    人與訴外人林祐徵、林炎焜、林阮玉香所共有，嗣經本院96
    年訴字第34號判決分割確定，由原告8 人分得系爭地號土地
    （即分割新增1之1地號土地）；另林祐徵單獨分得66.75 平
    方公尺土地（即現1 地號土地）、林炎焜、林阮玉香共同分
    得22.25平方公尺土地（即分割新增1之2地號土地）。
(二)被告甲○○前與分割前之礁溪鄉○○段1之1地號土地共有人
    之一之林祐徵簽訂租賃契約，承租坐落該地號上之第二攤位
    （即系爭土地），約定租期自96年1月1日起至同年12月31日
    止，年租金為54萬元。
五、得心證之理由：
    本件兩造爭執之處乃在於：(一)兩造間是否有被告所主張的租
    賃關係存在？亦即：１、被告甲○○與訴外人林祐徵所簽訂
    的租賃契約是否對於全體共有人均生效力？２、如生效力，
    於系爭土地分割亦即所有權發生變動後，是否對於分割取得
    系爭土地的所有人發生民法第425 條之效力？３、如發生前
    開效力，系爭土地於租期屆滿後，是否有發生民法第451 條
    租約默示更新的效力？(二)原告依所有權及不當得利的法律關
    係，請求被告等人應將如訴之聲明第一項所示的地上物拆除
    遷移，將占用的土地返還予原告，並給付如訴之聲明第二項
    所示的不當得利，是否有理由？茲審酌如下：
(一)原告與被告甲○○間是否有其所主張的租賃關係存在？
１、按所有人對於無權占有或侵奪其所有物者，得請求返還之，
    民法第767 條前段定有明文。以無權占有為原因，請求返還
    所有物之訴，被告對原告就其物有所有權存在之事實無爭執
    ，而僅以非無權否認占有為抗辯者，原告於被告無權占有之
    事實，無舉證責任。被告應就其取得占有，係有正當權源之
    事實證明之。如不能證明，則應認原告之請求為有理由。查
    坐落宜蘭縣礁溪鄉○○段1之1地號土地，乃為原告庚○○等
    8人所共有，被告甲○○於其上如附圖編號Ｉ所示面積49.08
    平方公尺土地上架設鋼架造雨棚，並在如附圖編號Ａ、Ｂ所
    示之位置擺放冰箱及廚具等地上物，而有占用原告共有之系
    爭土地之事實，有原告提出之土地登記謄本在卷可佐，並經
    本院至現場勘驗及囑託宜蘭縣宜蘭地政事務所測量，製有勘
    驗筆錄（含現場照片6 幀）、複丈成果圖在卷可稽（詳卷宗
    第7至9頁、第45至53頁）。然原告否認被告為有權占有，則
    被告甲○○對於其占用系爭土地，係有法律上之正當權源，
    自應依法負舉證之責。而被告甲○○主張其為有權占用，無
    非係以：系爭土地係分割自同段1 地號土地，原土地共有人
    林祐徵取得應有部分，係委由訴外人林鸞購自原告中之丙○○，丙○○並於出售後將系爭土地點交給林鸞、林鸞再點交
    給林祐徵，然後林祐徵將系爭土地出租給被告甲○○，租期
    自96年1月1日起至同年12月31日止，屆期後被告甲○○繼續
    使用，林祐徵未為反對之意思表示，依法已視為不定期繼續
    租約，則依誠信原則，原告丙○○就其所點交之土地不得再
    訴請返還，否則即屬違反誠信原則，而其餘原告亦因之無權
    請求返還土地等語為其論據，並提出不動產買賣契約書、存
    證信函、租賃契約書等件為佐（詳卷宗第68至88頁）。
２、惟按共有物，除契約另有訂定外，由共有人共同管理之。民
    法第820條第1項定有明文。而共有土地之出租，為共有物管
    理行為，除契約另有訂定外，應由共有人全體共同為之，如
    共有人中之1 人擅將共有土地出租與他人，對其他共有人應
    不生效力（最高法院著有92年度台上字第1734號裁判意旨可
    參）。查系爭土地原為礁溪鄉○○段1 地號土地之一部，該
    地號地原為原告等8 人與訴外人林祐徵、林炎焜、林阮玉香
    所共有，嗣經判決分割而由原告等8 人共同分得，另林祐徵
    單獨分得現1 地號土地、林炎焜與林阮玉香共同分得現1之2
    地號土地之事實，乃為兩造所不爭執，並有被告所提出之本
    院96年度訴字第34號民事判決乙份在卷可參（詳卷宗第31至
    37頁）。而分割前之協天段1 地號土地係呈長方形，面臨台
    九省道，位於礁溪鄉觀光經濟商業區內，附近住家密度高，
    當時土地乃由共有人壬○○使用部分外，餘由共有人林祐徵
    、丙○○出租部分土地予第三人在晚上擺設攤位，並搭蓋無
    壁鐵皮建物等事實，亦於前開分割共有物事件中經本院至現
    場勘測屬實（詳前開判決第3 頁），是被告甲○○主張其於
    前開土地分割前即向土地共有人之一的林祐徵承租土地系爭
    ，堪信屬實。惟原告否認分割前之協天段1 地號土地「共有
    人間有分管之合意」，及共有人中的丙○○或林祐徵先後將
    系爭土地出租給訴外人劉慶宗及被告甲○○之「管理行為係
    獲得全體共有人之同意」，而被告甲○○就此亦未提出任何
    證據以資推翻，則揆諸前開說明，共有物之出租行為既屬共
    有物之管理行為，應由共有人全體共同為之，故共有人中之
    丙○○或林祐徵先後將系爭土地出租給訴外人劉慶宗及被告
    甲○○，依法對於其他共有人並不生效力，亦即對於其他共
    有人而言，被告甲○○之占有土地仍屬無權占有，而不得以
    其與原共有人林祐徵間之租約關係，對抗其他共有人。
３、退而言之，縱認分割前之協天段1 地號土地，依其長期占有
    之事實可認共有人間應有分管之合意或默示合意存在，故共
    有人中的丙○○或林祐徵先後將系爭土地出租給訴外人劉慶
    宗及被告甲○○之管理行為，可認得對全體共有人發生效力
    。而原土地共有人林祐徵於前開協天段1 地號土地分割前即
    將系爭土地（即第2攤位）出租給被告甲○○，租期自96年1
    月1日至96年12月31日止，該租賃契約於協天段1地號土地96
    年8月6日判決確定，因判決分割而發生所有權變動之形成效
    果時租期尚未屆滿，因此依民法第425條第1項：「出租人於
    租賃物交付後，承租人占有中，縱將其所有權讓與第三人，
    其租賃契約，對於受讓人仍繼續存在」之規定，其租賃關係
    對於分得系爭土地之原告等8 人仍繼續存在。然前揭租賃關
    係，亦當然應由原告等8 人繼受出租人之地位，而行使或負
    擔租賃契約所生之權利或義務，亦即原出租人林祐徵於系爭
    土地因判決分割而發生所有權變動後，其租賃關係已由原告
    等人繼受，而喪失其出租人之身分。且「租賃定有期限者，
    其租賃關係於期限屆滿時消滅」，乃為民法第450條第1項所
    明定，同法第451 條所謂視為不定期限繼續契約者，須承租
    人於租期屆滿後，仍為租賃物之使用收益，而出租人不即表
    示反對之意思時，始有其適用。此種出租人之異議，通常固
    應於租期屆滿後，承租人仍為租賃物之使用收益時，即行表
    示之，惟出租人慮承租人取得此項默示更新之利益，而於租
    期行將屆滿之際，向之預為表示不願繼續契約者，仍不失為
    有反對意思之表示。」最高法院亦著有42年台上字第410 號
    判例可參。蓋民法第451 條規定之本旨，意在防止出租人於
    租期屆滿後，明知承租人就租賃物繼續使用收益而無反對之
    表示，過後忽又主張租賃關係消滅，使承租人陷於窘境，並
    非含有必須於租期屆滿時，始得表示反對之意義存在，故繼
    受前開租賃關係之原告等人，既於上揭租賃關係屆滿前之96
    年12月7 日即已提起本件訴訟，請求被告應返還系爭土地，
    自應認渠等已為反對之意思表示，系爭租約於96年12月31日
    租期屆滿時已歸於消滅，並無民法第451 條租約默示更新之
    適用。從而，被告以：「系爭租約屆期後被告甲○○繼續使
    用，林祐徵並未表示反對之意思，而應視為不定期限繼續租
    約」等詞置辯，容屬有誤，並不足採。
３、承上所述，共有物之出租行為乃屬共有物之管理行為，應由
    共有人全體共同為之，故共有人中之丙○○或林祐徵在未取
    得全體共有人之同意或有分管合意存在之情況下，先後將系
    爭土地出租給訴外人劉慶宗及被告甲○○，依法對於其他共
    有人並不生效力，對於其他共有人而言被告甲○○之占有土
    地仍屬無權占有，尚不得以其與原共有人林祐徵間之租約關
    係為對抗；況縱認有上揭分管合意之存在，被告甲○○與共
    有人林祐徵間之租約關係，於判決分割後對分得系爭土地之
    原告等人雖仍繼續存在，然原告等人已於租期屆滿前之96年
    12 月7日起訴請求被告返還系爭土地，而有反對之意思表示
    ，故系爭租約亦應於96年12月31日租期屆滿時即已歸於消滅
    。因此，原告等人為維護其所有權之圓滿行使，而本於所有
    權之作用，請求無租賃關係存在之被告甲○○應將所設或擺
    放之地上物移除，並將占用之土地返還原告等人，其行使權
    利難認有何悖於誠實及信用方法之處，是被告辯稱：「原告
    中之丙○○就其所點交之土地，自不得再訴請返還，否則即
    屬違反誠信原則，而不應准許，且其餘原告亦因之而無請求
    返還土地之權能」云云，自屬無據。
(二)原告依所有權及不當得利的法律關係，請求被告等人應將如
    訴之聲明第1 項所示的地上物拆除遷移，將占用的土地返還
    予原告，並給付如訴之聲明第2 項所示的不當得利，是否有
    理由？
１、關於拆除地上物返還土地部分：
    查被告甲○○於原告庚○○等8 人所共有之系爭礁溪鄉○○
    段1之1地號土地，在如附圖編號Ｉ所示面積49.08 平方公尺
    土地上架設鋼架造雨棚，並在如附圖編號Ａ、Ｂ所示之位置
    擺放冰箱及廚具等地上物，而有占用原告共有之系爭土地之
    事實，且其占用上開土地並無法律上之正當權源，業經本院
    審認如上，則原告本於所有權之法律關係，請求被告甲○○
    應將坐落系爭土地範圍內之上揭鋼架造雨棚、冰箱及廚具等
    地上物予以拆除或遷移，並將占用之土地返還予原告，自屬
    有據，為有理由。至原告另主張被告辛○○、乙○○亦為前
    揭地上物之設置或擺放人，亦有占用系爭土地之事實，乃為
    其餘被告吳浴濱、乙○○所否認，則原告就前開有利於己之
    事實，自應依法負舉證之責，惟原告就此僅空言主張並未提
    出任何證據為佐，自無足採，應認被告吳浴濱、乙○○之抗
    辯為真實，從而原告主張依所有權之法律關係，一併請求被
    告吳浴濱、乙○○應將坐落系爭土地上之上揭鋼架造雨棚、
    冰箱及廚具等地上物予以拆除或遷移，並將占用之土地返還
    予原告，並無理由。
２、關於請求返還不當得利部分：
  (1)按依不當得利之法則請求返還不當得利，以無法律上之原因
    而受利益，致他人受有損害為其要件，故其得請求返還之範
    圍，應以對方所受之利益為度，非以請求人所受損害若干為
    準。而無權占有他人土地，可能獲得相當於租金之利益為社
    會通常之觀念，是請求人請求無權占有人返還占有土地所得
    之利益，參照最高法院61年台上字第1695號判例意旨，原則
    上應以相當於該土地之租金額為限。而基地租金之數額，除
    以基地申報地價為基礎外，尚須斟酌基地之位置，工商業繁
    榮之程度，承租人利用基地之經濟價值及所受利益等項，並
    與鄰地租金相比較，以為決定。次按，土地共有人未經其他
    共有人同意將整筆土地出租，該租約對於其他共有人固不生
    效力，但租賃乃特定當事人間所締結之契約，出租人不以所
    有人為限，故共有人超出其應有部分，將整筆土地出租，該
    租約於為出租之共有人與承租人間仍然有效，承租人有依約
    支付租金之義務，其既未受有相當於租金之利益，他共有人
    自不得依不當得利之規定對該承租人為返還利益之請求。最
    高法院分別著有94年度台上字第1094號、88年度台上字第18
    94號、83年度台上字第1139號裁判意旨可參。
 (2)經查：
  就原告所主張96年8月6日起至同年12月31日期間之不當得利
    ：被告甲○○前於96年間向系爭土地之原共有人之一林祐徵
    承租系爭土地，租期自96年1月1日起至同年12月31日止，年
    租金54萬元（即月租45,000元），並於簽約時乙次付清1 年
    （12個月）之租金之事實，有被告甲○○所提出之租賃契約
    書乙份在卷可按（詳卷宗第84至88頁），且為原告所不爭執
    ，堪信屬實。而原共有人林祐徵之前揭出租行為，縱認係在
    未取得全體共有人之同意或有分管合意存在之情況下將系爭
    土地出租給被告甲○○，對其他共有人不生效力，然依前開
    說明，該租約於出租之共有人林祐徵與承租之被告甲○○間
    仍屬有效，是被告甲○○既已依約支付至96年12月31日止之
    租金，則其在96年12月31日止之占有，即無受有相當於租金
    之利益可言，原告尚不得依不當得利之規定對之為返還利益
    之請求；又縱認原共有人林祐徵於出租時係有分管合意存在
    ，則被告甲○○與共有人林祐徵間之租約關係，於判決分割
    後對分得系爭土地之原告等人應繼續存在，當然由原告等人
    繼受出租人之地位，而行使或負擔租賃契約所生之權利或義
    務，是承租之被告甲○○既已依約付清至96年12月31日止之
    租金，繼受之原告等人自不得再向之為前開期間租金之請求
    。從而，原告主張依不當得利之法律關係，請求被告甲○○
    應給付96年8月6日起至同年12月31日期間之不當得利，並無
    理由。
  就原告所主張97年1月1日起至返還土地之日止之不當得利：
    無論前揭租賃關係是否為原告等人所繼受，被告甲○○至遲
    自97年1月1日起已無繼續占有系爭土地之法律上之正當權源
    ，而構成無權占有，且無權占有他人土地，可能獲得相當於
    租金之利益為社會通念，故應返還其所受之利益，已詳如前
    述。而被告甲○○前向原共有人林祐徵承租系爭土地之年租
    金為54萬元，亦即每月租金為45,000元。而系爭土地乃直接
    面臨台九省道，位於礁溪鄉觀光經濟商業區內，附近住家密
    度高，於蔣渭水高速公路（即俗稱之北宜高）開通後，假日
    往來遊憩旅客倍增，人潮、車潮眾多，故被告甲○○承租系
    爭土地經營海產小吃攤，極具商業價值，此由其願以相當於
    每月45,000元之租金向原共有人林祐徵承租即可證之，是原
    告主張被告甲○○應返還其所受之利益，而自97年1月1日起
    至返還系爭土地之日止，每年給付原告54萬元（即每月45,0
    00元），為有理由，應予准許。至被告雖辯稱：城市地方房
    屋之租金，以不超過土地及其建築物申報總價年息10％為限
    ，土地法第97條第1項定有明文，另依土地法第105條規定準
    用同法第97條之規定，於租用基地建築房屋準用。是系爭土
    地之租金應以土地申報地價年息10％為限，返還所受利益亦
    同此標準云云。惟被告甲○○承租系爭土地係供商業攤位營
    利使用，並非「租用基地建築房屋」，無上開規定之適用，
    故其此部分抗辯，並不足為採。
  又被告吳浴濱、乙○○否認有占用系爭土地之事實，而原告
    亦未能舉證以實其說，則原告主張依不當得利之法律關係，
    一併請求被告吳浴濱、乙○○，應返還自96年8月6日起至返
    還土地之日止，按年以每年54萬元計算之不當得利，自屬無
    據。
(三)綜上所述，本件原告依所有權及不當得利之法律關係，請求
    被告甲○○應將坐落系爭土地上如附圖編號Ｉ面積49.08 平
    方公尺鋼架造雨棚拆除，並將放置於前開編號Ｉ範圍內之編
    號Ａ冰箱、編號Ｂ廚具之地上物遷移後，將占用之土地返還
    予原告，並自97年1月1日起至返還土地之日止，按年給付原
    告540,000 元，為有理由，應予准許。至原告逾前開准許部
    分之請求，則無理由，應予駁回。
六、假執行之宣告：兩造均陳明願供擔保，聲請宣告假執行及免
    為假執行，就原告勝訴部分，核無不合，爰分別酌定相當擔
    保金額准許之。至原告敗訴部分，則因訴之駁回而失所依附
    ，應併予駁回。
七、本件事證已臻明確，兩造其餘攻擊、防禦方法及舉證，核與
    判決結果無影響，爰不逐一論列。
八、訴訟費用負擔之依據：民事訴訟法79條。
中    華    民    國    97    年    5     月    23    日
                  臺灣宜蘭地方法院民事庭
                      法  官  林翠華
正本係照原本作成
如對本判決上訴，須於判決送達後20日內向本院提出上訴狀（須
附繕本）
中    華    民    國    97    年    5     月    23    日
                      書記官  林秀麗


司法院資訊處製作；財團法人民間司法改革基金會備份。
